【裁判字號】    91,上訴,1526
【裁判日期】    920411
【裁判案由】    偽造文書等
【裁判全文】
臺灣高等法院刑事判決                          九十一年度上訴字第一五二六號
    上  訴  人
    即  自訴人  丁○○
    輔佐人即自
    訴人之配偶  丙○○  通訊處.
    被      告  乙○○
右上訴人，因自訴被告偽造文書等案件，不服臺灣臺北地方法院，九十年度自字第八
五七號，中華民國九十一年四月三十日第一審判決，提起上訴，本院判決如左：
    主    文
上訴駁回。
    理    由
一、自訴意旨略以：自訴人丁○○於民國八十六年八月間向乙○○任負責人之端儀營
    造工程有限公司（下稱端儀公司）借牌標得台北市環境保護局「山豬窟垃圾衛生
    掩埋場第五標工程」，由自訴人任現場工地主任，辦理業務及實際施作。該工程
    於八十六年十一月十七日施工中，不慎挖破台灣省農工嘉義機械廠（下稱台農嘉
    義廠）向台北市環境保護局承作之「山豬窟垃圾衛生掩埋場第二標工程」管線，
    自訴人於和解及修繕完成後依實際發生情況，製作損失金額為新台幣（下同）四
    十九萬五千九百九十六元之損失清單、端儀公司與台農嘉義廠和解書各一份，俾
    便向明台產物保險公司（下稱明台保險公司）申辦保險理賠時，乙○○即以熟悉
    理賠手續主動要求辦理，自訴人遂委由乙○○代向明台保險公司辦理理賠事宜。
    然乙○○為求順利增加理賠金額，竟意圖為自己不法之所有，於八十六年十一月
    十八日擅自在空白之損失清單上，將原損失金額由四十九萬五千九百九十六元提
    高為六十四萬四千一百九十六元，並以彩色影印之方式將自訴人蓋用在原損失清
    單上之端儀公司工地專用章及自訴人印章之印文剪貼套用在該損失清單下方而偽
    造以自訴人名義制作之金額內容不實之損失清單，並變造端儀公司與台農嘉義廠
    之和解書內容，進而持上開偽造之損失清單及變造之和解書申請理賠，使明台公
    司陷於錯誤而獲得理賠四十五萬一千一百三十三元，扣除給付自訴人之二十二萬
    元，乙○○因而獲得不當利益二十三萬一千一百三十三元，因認乙○○涉犯刑法
    第三百三十九條第一項之詐欺取財罪、同法第二百十六條、第二百十條之行使偽
    造私文書罪罪嫌云云。
二、按犯罪之被害人得提起自訴；犯罪事實之一部提起自訴者，他部雖不得自訴亦以
    刑事訴訟法第五條得提起自訴論。但不得提起自訴部分係較重之罪，或其第一審
    屬於高等法院管轄，或第三百二十一條之情形者，不在此限，刑事訴訟法第三百
    一十九條第一項前段、第二項均有明文。又按被告行使變造他人私文書，主張上
    訴人無租賃權，訴請上訴人遷讓房屋，上訴人難謂非犯罪被害人，自得提起自訴
    。又上訴人得否提起自訴，應依自訴狀所訴事實，上訴人是否為被害人為準，不
    得以經調查結果，被告無被訴犯罪事實，為上訴人不得提起自訴之根據，最高法
    院七十年台上字第五０九三號判例意旨足參。依自訴人自訴事實之形式觀之，自
    訴人係認被告乙○○將自訴人以端儀公司工地主任名義所製作之損失清單上記載
    之金額內容更改後，復以彩色影印之方式將端儀公司工地專用章及自訴人之印文
    剪貼套用在該偽造之損失清單下方，繼持向明台保險公司申請保險理賠，使明台
    保險公司陷於錯誤，而詐得較高之保險金，而認被告涉有行使偽造私文書罪嫌及
    詐欺罪嫌，二罪之間並有牽連關係云云。則依自訴人之指訴，其中行使偽造私文
    書犯行部分，被告係偽造自訴人之印文並進而偽造自訴人名義製作之損失清單私
    文書，自訴人應為該犯罪之直接被害人，至詐欺取財部分，被害人為明台保險公
    司，自訴人雖非直接被害人，然犯罪事實一部之行使偽造私文書罪為較重之罪，
    則揆諸前揭說明，自訴人仍得就犯罪事實之全部提起自訴，故本件自訴應屬適法
    。又本案係於九十年六月十二日向原審法院提起自訴，雖自訴人復於九十年七月
    十六日向台灣台北地方法院檢察署就同一事實提出告訴（即後述併辦部分），是
    本案自訴係在檢察官因告訴而開始偵查之前，依刑事訴訟法第三百二十三條第一
    項前段之規定，自訴人提起本件自訴，於法並無不合，本院就本案自應為實體之
    審究。
三、按犯罪事實應依證據認定之，無證據不得推定其犯罪事實；又不能證明被告犯罪
    者，應諭知無罪之判決，刑事訴訟法第一百五十四條、第三百零一條第一項分別
    定有明文。次按事實之認定，應憑證據，如未能發現相當證據，或證據不足以證
    明，自不能以推測或擬制之方法，為裁判基礎；認定犯罪事實，所憑之證據，雖
    不以直接證據為限，間接證據亦包括在內，然無論直接或間接證據，其為訴訟上
    之證明，須於通常一般之人均不致於有所懷疑，而得確信其為真實之程度者，始
    得據之為有罪之認定，倘其證明尚未達到此一程度，而有合理性懷疑之存在時，
    即無從為有罪之認定；另以被害人之陳述為認定犯罪之依據時，必其陳述並無瑕
    疵，且就其他方面調查，又與事實相符，始能認有證據能力，此分別有最高法院
    七十六年台上字第四九八六號判例、四十年台上字第八六號判例及六十一年臺上
    字第三０九九號可資參照。
四、訊據被告乙○○雖不否認將其任負責人之端儀公司牌照出借與自訴人標得前揭山
    豬窟工程，且為配合相關工程之進行，偶會依自訴人或其妻丙○○之要求，將公
    司印章借予自訴人，亦有依照保險公司保險金核發程序在保險公司所核發之保險
    金撥入端儀公司帳戶後轉交自訴人之妻丙○○，核與自訴人及其妻丙○○於原審
    法院及本院調查中證述借牌及經由被告公司取得保險公司理賠金額等情相符。被
    告堅決否認有何行使偽造私文書、詐欺取財犯行，辯稱：伊並不知悉申請保險金
    理賠之事，所有保險之相關手續都是自訴人或其妻在辦理，伊從未經手申請保險
    金之事，何能偽造損失清單及和解書，且伊僅是在保險公司核撥保險金時扮演代
    收代付之角色而已。保險金核撥後，因丙○○稱渠等急需現金，而由被告支付現
    金二十二萬五千元，餘款由被告簽發二十二萬六千一百三十二元之支票一紙予丙○○，丙○○已將保險金全數領走等語。經查：
（一）本件自訴人認被告涉犯前開行使偽造私文書及詐欺取財之犯行，關於人證部分
      ，僅有自訴人之指訴，及證人即自訴人之配偶丙○○之證述。證人丙○○雖於
      本院及原審調查中明確陳稱：當時確因被告告知自訴人夫妻，渠熟悉辦理理賠
      手續，可以代為向明台保險公司申請理賠，所以才由其將所準備好之所有資料
      拿到端儀公司在台北市○○路二七一巷四弄四號一樓的辦事處交給被告本人一
      節，惟證人丙○○係自訴人之妻，其與自訴人關係密切，又曾同因本件糾紛以
      自訴人身份對被告提起同一事實之偽造文書自訴，經原審法院以八十九年度自
      字第一０五九號判決不受理在案，有該判決書影本在卷足參，則證人丙○○之
      證詞是否可採，已有疑義，況其亦稱：（指交付申請理賠之文件與被告）當時
      有無其他人在場已經忘記了等語，其證述之真實性更無從查究；又證人甲○○
      即南山公證有限公司（下稱南山公證公司）負責前揭山豬窟工程理賠申請現場
      履勘之人員於原審法院調查中證稱，履勘當時是一個主任（自訴人於原審及本
      院調查中自承該主任即伊本人）陪同的，而報告書中所附的損失清單及和解書
      是履勘之後其要求陪同之主任應於事後寄交其公司；另明台保險公司函覆原審
      法院謂其公司承保之初是由員工「李世瑤」、「陳福星」與端儀公司人員「丙○○」、「丁○○」洽辦等語，有該公司九十一年三月十一日意業理字第四八
      號函可憑。依證人甲○○及明台保險公司回函，自訴人方面既能與明台保險公
      司人員接洽承保事宜，又自行與南山公證公司人員在工地現場查勘損害情形，
      竟於申請理賠金時委託被告辦理，實與常理有違。自訴人並未提出任何其他證
      據或證人足證自訴人確有將申請理賠之相關文件交由被告辦理之情，是無從單
      憑證人丙○○之證述佐證自訴人指訴之真實性。
（二）本件自訴人施作之出豬窟工程，不慎造成台農嘉義廠工地管線破裂之損害，於
      修繕完峻後，於八十六年十一月十七日向明台保險公司申報出險請求理賠，明
      台保險公司乃委託南山公證公司為公證及理算，依南山公證公司派至工地現場
      為理算之職員甲○○於原審證稱略以：記得是一個主任陪我去的（自訴人於原
      審自承該主任即為其本人），當時現場履勘之後，我們會與工地委派的代表，
      簽一份會簽單，載明他們應該出具的索賠資料，這個部分（按應係指和解書及
      損失清單）就是他們之後寄給我的，不過這個資料（指會簽單）因為依照規定
      只需保存三年，所以已經銷燬了（原審卷第一四０頁）。明台保險公司承辦員
      翁健堯於原審證稱略以：我們處理理賠過程第一步是先到現場履勘，．．．再
      來，他還會提供一份清單，這應該是公證公司要求保戶他們提出來的資料（原
      審卷第九十七頁）。綜合甲○○、翁健堯所述，申請理賠，應先會同至現場查
      勘，再由申請人提出理賠相關之損失清單等資料。查自訴人與甲○○會勘後，
      甲○○所核算之損失（如清單所示八單項）共計為五十二萬一千二百五十九元
      （有公證理算報告書所載可稽），則依理自訴人提出之損失清單之損害額自應
      高於該核算額方屬合理。自訴人迭稱其提出之損失清單為總額四十九萬五千九
      百九十六元（自訴人稱其提出請求理賠者，下稱損失清單一）該份，自訴人既
      與甲○○共同會勘，且簽有會勘單，而會勘後核算之損失為五十二萬餘元，其
      竟請求低於核算之四十九萬餘元，殊違情理。查提出請求理賠之損失清單為六
      十四萬四千一百九十六元（即自訴人指稱係被告變造者，下稱損失清單二），
      明台保險公司核定理賠金額為四十五萬一千一百十三元；本院函查明台保險公
      司，如以四十九萬五千九百九十六元核算理賠金額為若干，該公司函覆稱理賠
      金額為四十四萬六千三百九十六元（本院卷第二０四頁）依損失清單一與損失
      清單二核算理賠金，兩者相差僅四千七百十七元，蓋保險係以「損害填補」為
      原則，並非當事人所得漫天要價者。本件既經自訴人與公證公司人員會勘，被
      告未至工地現場，亦未參與會勘，謂其變造本件損失清單，實難置信。
（三）自訴人於本件自訴中指訴被告係以彩色影印並剪貼套用自訴人印文之方式偽造
      自訴人名義所製作之損失清單，惟核諸卷附自訴人所提出其製作之山豬窟垃圾
      衛生掩埋場第五標工程損失清單（即損失清單一），與明台保險公司提出之南
      山公證公司公證理算報告書原本所附被保險人所提出之山豬窟垃圾衛生掩埋場
      第五標工程損失清單（即損失清單二），該二份損失清單上所蓋用之「端儀營
      造工程有限公司工地專用章」及「丁○○」印文，損失清單二上二個印文重合
      之範圍以肉眼觀察即知比損失清單一上二印文重合範圍為大，若係如自訴人指
      訴被告將損失清單一上印文剪貼後影印之犯罪手法，其二印文重合範圍應為一
      致，不應出現大小不一之情形，況且本院觀諸損失清單二上二個印文，其上之
      端儀公司印文為藍字，其下之自訴人印文為紅色，且紅色之自訴人印文甚為清
      晰、完整（公證理算報告書附有該清單），倘係如自訴人所指訴之被告係以彩
      色影印之方式予以剪貼套用，是否仍能呈現出紅色印文之全貌，亦堪質疑，是
      自訴人前開指訴已有可疑。本院將此二份清單送請法務部調查局鑑定，該局鑑
      定結果認二份文件上之印文並無套貼影印情事（通知書附於本院卷第一百五十
      八頁）。查「丁○○」私章由自訴人自己所保管，而端儀公司工地專用章為自
      訴人所刻，用於工地，被告既從未出現於工地，應無盜蓋該二章之機會。自訴
      人所指被告提出之和解書（原審第九頁，即附件二之三）係描摩真正之和解書
      （原審卷第八頁，即附件二之二），而刪減「以利點交業主（環保局）作業」
      字樣，查此二份和解書所蓋「端儀營造工程有限公司」、「乙○○」之印文不
      同，附件二之二係正楷章，為自訴人方面所自行刻用，而附件二之三係籇體章
      ，為乙○○及其公司之印章。本院將此二文件送法務部調查局鑑定，鑑定結果
      固認定附件二之三係刪減二之二部分之前開字樣後全部描繪再重新複印（本院
      卷第一百五十八頁），惟該二份文件均為影印本，字體相似，已難判定為何人
      所描繪。而明台保險公司覆函稱無從認定該文件係何人提出，自訴人既係向被
      告借牌，被告自有配合自訴人用印之義務（因被告向自訴人收取百分之十的管
      理費），是自訴人為申請理賠於和解書上蓋用被告及其公司章，亦為情理之常
      。自訴人私下刻用被告公司印章，並無法證明被告授權其刻用（被告否認授權
      ），自訴人於本院調查時雖陳稱將其所刻被告公司印章用於其他場合，仍無法
      據以證明其有權刻用，則其舉證人戊○○、己○○為證，證明自訴人有使用前
      開楷書之端儀公司印章，縱令屬實，亦難為其有利之證明。
（四）另查，證人即明台保險公司人員翁健堯於原審法院調查中結證以：一般被保險
      人申請理賠事件之程序，會先請公證公司查勘理算，跟被保險人作協商，並由
      公證公司出具報告書後，才會由其公司依照報告書核撥保險金額等語；明台保
      險公司覆函本院稱損失清單僅屬參考性質，實質上必須經過公證公司理算後，
      才核定理賠金額，而賠償金額係以「損害填補」為原則（該函附於本院卷第二
      ０四頁），則保險公司究竟應核准多少額度之理賠金額，不以被保險人提出之
      損失清單等文件資料為唯一之根據，本件明台保險公司依據南山公證公司出具
      之理算報告書核准理賠金額，即難認明台保險公司有何陷於錯誤之情。依自訴
      人所述，縱令被告表示欲代為申辦保險屬實，則核撥保險金後，自訴人非不得
      核對保險金額，被告實難隱瞞而將多餘之款納為己有。況自訴人及證人丙○○
      對於被告所提出之端儀營造工程有限公司請款單一紙所載「明台理賠款」、「
      451133元」旁領款人簽章處「施先生」、「丙○○」之簽名分別為其等之筆跡
      ，及自訴人提出之「89.4.29開立尾款結算單」一紙上亦記載「明台理賠（87.
      2.4 ）451133」等內容，業經其等閱覽過後亦未與被告爭執等情均不否認，是
      亦無何證據足證被告有何詐領保險金之犯行。自訴人就現金二十二萬五千元部
      分，主張被告並未交予丙○○，核此項爭執為民事糾紛，自應循民事途徑解決
      。
（五）雖自訴人提出其製作之損失清單及和解書與明台保險公司於原審調查中所提出
      之前開理算報告書中所附損失清單與和解書確有不同，惟如理由四(二)、(三)所述
      ，已難證明該文書為被告所變造，而被告乙○○既否認前開文件曾經其手交付
      明台保險公司，自訴人亦無從證明二份文件不同係因被告行為所致，則自訴人
      提出之物證，亦無從證明被告有何自訴人所指行使偽造私文書、詐欺取財犯行
      。
五、綜上所述，自訴人之指訴已有瑕疵，復查無何其他積極證據足證被告有自訴人所
    指之行使偽造私文書及詐欺取財之犯行，不能證明被告有罪，自應為無罪之諭知
    。原審因而為被告無罪之判決，並以移送併辦意旨以：丁○○於八十六年八月間
    向乙○○任負責人之端儀公司借牌標得台北市環境保護局「山豬窟垃圾衛生掩埋
    場第五標工程」。該工程於八十六年十一月十七日施工中，不慎挖破台農嘉義廠
    向台北市環境保護局承作之「山豬窟垃圾衛生掩埋場第二標工程」管線，丁○○
    於和解及修繕完成後依實際發生情況，將各項資料製作一份，俾便向明台保險公
    司申辦保險理賠，乙○○即以熟悉理賠手續主動要求辦理，丁○○遂委由乙○○
    代向明台保險公司辦理理賠事宜。然乙○○為求順利增加理賠金額，竟於八十六
    年十一月十八日填寫端儀公司損失清單時自行提高損失清單金額，並變造端儀公
    司與台農嘉義廠之和解書內容，進而持上開不實之文件申請，獲得理賠四十五萬
    一千一百三十三元，扣除給付丁○○之二十二萬元，被告因而獲得不當利益二十
    三萬一千一百三十三元，因認乙○○涉刑法第三百三十九條第一項之詐欺取財罪
    、同法第二百十六條、第二百十條之行使偽造私文書罪罪嫌，而向台灣台北地方
    法院檢察署檢察官提起告訴（九十年偵字第二三五一五號），檢察官因認與本件
    犯罪事實相同為單純一罪而移送併辦。認檢察官移送併辦事實之犯罪時間及地點
    與本件均相同，為同一事實，屬單純之一罪，為自訴效力所及，得併予審理。核
    無不合。自訴人上訴，猶執前詞，認被告仍應成立行使偽造私文書及詐欺罪，指
    摘原判決不當，核無理由，應該駁回。
據上論斷，應依刑事訴訟法第三百六十八條，判決如主文。
中    華    民    國    九十二    年        四      月        十一      日
                              臺灣高等法院刑事第四庭
                                  審判長法  官  蔡  永  昌
                                        法  官  徐  昌  錦
                                        法  官  陳  榮  和
右正本證明與原本無異。
自訴人如不服本判決，應於收受送達後十日內向本院提出上訴書狀，其未敘述上訴之
理由者並得於提起上訴後十日內向本院補提理由書（均須按他造當事人之人數附繕本
）。
                                        書記官  劉  麗  芬
中    華    民    國    九十二    年        四      月        十五      日


司法院資訊處製作；財團法人民間司法改革基金會備份。
